---
title: "Obesidad"
output: html_notebook
---


```{r}
library(tidyverse)
library(sf)
library(tmap)
```
# Data loads

## Datos de obesidad, hipertensión, diabetes.

```{r}
library(readxl)
a_peq_prev_2018 <- read_excel("data_raw/a_peq_prev_2018.xlsx", skip = 2) 
```

## Valores de todos los municipios

```{r}
data_municipios_pais <- a_peq_prev_2018 %>% 
  filter(Estimador == "Valor", `Clave de entidad federativa` != "00") %>% 
  select(`Identificador único del municipio`, 
         `Porcentaje de población de 20 años y más con obesidad.`: `Porcentaje de población de 20 años y más con diagnóstico previo de diabetes.`)

data_municipios_pais
```

# Shapes

## Municipios de la república

```{r}
shp_municipios_pais <- read_sf("shapes/municipios_mexico.gpkg") 
shp_municipios_pais

```
## Entidades de la republica

```{r}
Entidades_shp <- shp_municipios_pais %>% 
  group_by(ENTIDAD) %>% 
  summarize() %>% 
  mutate(id = paste0(ENTIDAD,"000"))

Entidades_shp 
```
# Uniones

## Union de datos con shape a nivel Estatal

```{r}
Entidades <- Entidades_shp %>% 
  left_join(data_municipios_pais, by = c("id" = "Identificador único del municipio"))
Entidades
```


## Unimos los datos al shape a nivel municipal

```{r}
municipios_pais <- shp_municipios_pais %>% 
  left_join(data_municipios_pais, by = c("CVEGEO" = "Identificador único del municipio"))
municipios_pais
```

# Mapas

## ESTATAL

### OBESIDAD

```{r}
variable <- "Porcentaje de población de 20 años y más con obesidad."
titulo <- "OBESIDAD POR ESTADO"

m <- tm_shape(Entidades, projection = 4326) +
  tm_polygons(variable,
              breaks = c(25,30, 35,40,45,50),
              palette = "BuPu",
              lwd	= 0.1,
              legend.format = list(text.separator = "a", suffix = "%"),
              title = str_wrap(variable, 30),
              textNA = "ND"
    ) +
  tm_legend(legend.title.size = .7,
            legend.title.fontfamily = "mono",
            legend.position = c(.7, "top"),
            legend.text.size = .5
            ) +
  tm_layout(title = titulo,
    title.position = c("left", .15),
    title.fontfamily = "mono") +
  tm_scale_bar(position = c("left", "bottom")) 


tmap_save(m, "img_output/estatal_obesidad.png", width=1920, height=1080, asp=0)
```

### HIPERTENSIÓN

```{r}
variable <- "Porcentaje de población de 20 años y más con diagnóstico previo de hipertensión."
titulo <- "HIPERTENSIÓN POR ESTADO"

m <- tm_shape(Entidades, projection = 4326) +
  tm_polygons(variable,
              breaks = c(10, 14, 18, 22, 26, 30),
              palette = "BrBG",
              lwd	= 0.1,
              legend.format = list(text.separator = "a", suffix = "%"),
              title = str_wrap(variable, 30),
              textNA = "ND"
    ) +
  tm_legend(legend.title.size = .7,
            legend.title.fontfamily = "mono",
            legend.position = c(.7, "top"),
            legend.text.size = .5
            ) +
  tm_layout(title = titulo,
    title.position = c("left", .15),
    title.fontfamily = "mono") +
  tm_scale_bar(position = c("left", "bottom")) 


tmap_save(m, "img_output/estatal_hipertension.png", width=1920, height=1080, asp=0)
```

### DIABETES

```{r}
variable <- "Porcentaje de población de 20 años y más con diagnóstico previo de diabetes."
titulo <- "DIABETES POR ESTADO"

m <- tm_shape(Entidades, projection = 4326) +
  tm_polygons(variable,
              breaks = c(6,8,10,12,14,16),
              palette = "PuOr",
              lwd	= 0.1,
              legend.format = list(text.separator = "a", suffix = "%"),
              title = str_wrap(variable, 30),
              textNA = "ND"
    ) +
  tm_legend(legend.title.size = .7,
            legend.title.fontfamily = "mono",
            legend.position = c(.7, "top"),
            legend.text.size = .5
            ) +
  tm_layout(title = titulo,
    title.position = c("left", .15),
    title.fontfamily = "mono") +
  tm_scale_bar(position = c("left", "bottom")) 


tmap_save(m, "img_output/estatal_diabetes.png", width=1920, height=1080, asp=0)
```

## Municipal Nacional

### OBESIDAD

```{r}

variable <- "Porcentaje de población de 20 años y más con obesidad."
titulo <- "OBESIDAD POR MUNICIPIO"

m <- tm_shape(municipios_pais, projection = 4326) +
  tm_polygons(variable,
              palette = "BuPu",
              lwd	= 0.1,
              legend.format = list(text.separator = "a", suffix = "%"),
              title = str_wrap(variable, 30),
              textNA = "ND"
    ) +
  tm_shape(Entidades) +
  tm_borders(col = "white", lwd = .7) +
  tm_legend(legend.title.size = .7,
            legend.title.fontfamily = "mono",
            legend.position = c(.7, "top"),
            legend.text.size = .5
            ) +
  tm_layout(title = titulo,
    title.position = c("left", .15),
    title.fontfamily = "mono") +
  tm_scale_bar(position = c("left", "bottom")) 


tmap_save(m, "img_output/nacional_municipio_obesidad.png", width=1920, height=1080, asp=0)

```

### HIPERTENSIÓN

```{r}
variable <- "Porcentaje de población de 20 años y más con diagnóstico previo de hipertensión."
titulo <- "HIPERTENSIÓN POR MUNICIPIO"

m <- tm_shape(municipios_pais, projection = 4326) +
  tm_polygons(variable,
              palette = "BrBG",
              lwd	= 0.1,
              legend.format = list(text.separator = "a", suffix = "%"),
              title = str_wrap(variable, 30),
              textNA = "ND"
    ) +
  tm_shape(Entidades) +
  tm_borders(col = "white", lwd = .7) +
  tm_legend(legend.title.size = .7,
            legend.title.fontfamily = "mono",
            legend.position = c(.7, "top"),
            legend.text.size = .5
            ) +
  tm_layout(title = titulo,
    title.position = c("left", .15),
    title.fontfamily = "mono") +
  tm_scale_bar(position = c("left", "bottom")) 


tmap_save(m, "img_output/nacional_municipio_hipertension.png", width=1920, height=1080, asp=0)
```

### DIABETES

```{r}
variable <- "Porcentaje de población de 20 años y más con diagnóstico previo de diabetes."
titulo <- "DIABETES POR MUNICIPIO"

m <- tm_shape(municipios_pais, projection = 4326) +
  tm_polygons(variable,
              breaks = c(0, 7, 14, 21, 28, 35),
              palette = "PuOr",
              lwd	= 0.1,
              legend.format = list(text.separator = "a", suffix = "%"),
              title = str_wrap(variable, 30),
              textNA = "ND"
    ) +
  tm_shape(Entidades) +
  tm_borders(col = "white", lwd = .7) +
  tm_legend(legend.title.size = .7,
            legend.title.fontfamily = "mono",
            legend.position = c(.7, "top"),
            legend.text.size = .5
            ) +
  tm_layout(title = titulo,
    title.position = c("left", .15),
    title.fontfamily = "mono") +
  tm_scale_bar(position = c("left", "bottom")) 


tmap_save(m, "img_output/nacional_municipio_diabetes.png", width=1920, height=1080, asp=0)
```


## OAXACA

```{r}
oaxaca <- municipios_pais %>% 
  filter(ENTIDAD == "20")
```
### OBESIDAD

```{r}

variable <- "Porcentaje de población de 20 años y más con obesidad."
titulo <- "OBESIDAD EN OAXACA POR MUNICIPIO "

m <- tm_shape(oaxaca, projection = 4326) +
  tm_polygons(variable,
              palette = "BuPu",
              lwd	= 0.1,
              legend.format = list(text.separator = "a", suffix = "%"),
              title = str_wrap(variable, 20),
              textNA = "ND",
              border.col = "black",
              lwd = .5
    ) +
  tm_legend(legend.title.size = .8,
            legend.title.fontfamily = "mono",
            legend.position = c(.75, .6),
            legend.text.size = .5
            ) +
  tm_layout(title = titulo,
            title.size = .9,
    title.position = c("left", "top"),
    title.fontfamily = "mono",
    inner.margins = c(0,0,.1,0)) +
  tm_scale_bar() 


tmap_save(m, "img_output/oaxaca_municipio_obesidad.png", width=1920, height=1080, asp=0)

```

### HIPERTENSIÓN

```{r}
variable <- "Porcentaje de población de 20 años y más con diagnóstico previo de hipertensión."
titulo <- "HIPERTENSIÓN EN OAXACA POR MUNICIPIO"

m <- tm_shape(oaxaca, projection = 4326) +
  tm_polygons(variable,
              palette = "BrBG",
              lwd	= 0.1,
              legend.format = list(text.separator = "a", suffix = "%"),
              title = str_wrap(variable, 20),
              textNA = "ND",
              border.col = "black",
              lwd = .5
    ) +
  tm_legend(legend.title.size = .8,
            legend.title.fontfamily = "mono",
            legend.position = c(.75, .6),
            legend.text.size = .5
            ) +
  tm_layout(title = titulo,
            title.size = .9,
    title.position = c("left", "top"),
    title.fontfamily = "mono",
    inner.margins = c(0,0,.1,0)) +
  tm_scale_bar() 


tmap_save(m, "img_output/oaxaca_municipio_hipertension.png", width=1920, height=1080, asp=0)
```

### DIABETES

```{r}
variable <- "Porcentaje de población de 20 años y más con diagnóstico previo de diabetes."
titulo <- "DIABETES EN OAXACA POR MUNICIPIO"

m <- tm_shape(oaxaca, projection = 4326) +
  tm_polygons(variable,
              palette = "PuOr",
              lwd	= 0.1,
              legend.format = list(text.separator = "a", suffix = "%"),
              title = str_wrap(variable, 20),
              textNA = "ND",
              border.col = "black",
              lwd = .5
    ) +
  tm_legend(legend.title.size = .8,
            legend.title.fontfamily = "mono",
            legend.position = c(.75, .6),
            legend.text.size = .5
            ) +
  tm_layout(title = titulo,
            title.size = .9,
    title.position = c("left", "top"),
    title.fontfamily = "mono",
    inner.margins = c(0,0,.1,0)) +
  tm_scale_bar() 


tmap_save(m, "img_output/oaxaca_municipio_diabetes.png", width=1920, height=1080, asp=0)
```



